【裁判字號】    99,交抗,842
【裁判日期】    990226
【裁判案由】    違反道路交通管理處罰條例
【裁判全文】
臺灣高等法院交通事件裁定             99年度交抗字第842號
抗  告  人
即受處分人
即 異 議人  甲○○
上列抗告人因違反道路交通管理處罰條例案件，不服臺灣桃園地
方法院，中華民國98年12月29日所為裁定（98年度交聲字第2581
號），提起抗告，本院裁定如下：
    主  文
抗告駁回。
    理  由
一、本件抗告意旨略以：
（一）本案處分之事實重點在於員警取締之地點是否有施工情形
      ，抗告人確信98年6月12日下午1時許，該取締地點確有吊
      車施工無誤，若法院認為抗告人所言不足採信，當可查閱
      特二號道路工程施工廠商璉嶸營造公司當日之施工日誌或
      監造單位之監造日報表當可確認當日該地點有無施工，本
      案證人（即取締員警鄭偉中君）於庭上所言於實情有所不
      符，實有作偽證之虞，貴院在未有充分證據下僅採信證人
      所言，對抗告人所提陳訴完全予以否定，實難今人信服。
（二）原處分認為依道路交通管理處罰條例規定，於道路上僅有
      警察及義交人員有權指揮交通，其餘人等於道路所為之指
      揮行為皆可不予理會，自不生法律效力，抗告人認為仍有
      審酌空間，政府警力畢竟有限，學童上下學於學校週邊常
      有導護媽媽協助指揮交通，以維護學童安全，許多公共工
      程施工，為維持交通秩序及維護用路人安全，施工單位亦
      常指派交維人員協助指揮交通，此等人員所為之交通維護
      行為，因有增進公共利益與安全，實務上用路人仍有遵守
      之必要。
（三）抗告人於此案中因聽由施工交維人員指揮示意離開現場，
      縱然當時為紅燈狀態，因道路已由交通錐分道隔離，抗告
      人直行方向無法順利通行，需繞道吊車旁之導引交通錐通
      過，故施工時交通號誌之變換模式自不能完全依平常時期
      管控，除應遵守號誌而行，施工人員之交管指揮仍應予以
      參考，抗告人為閃避施工時可能突發之意外狀況，聽從施
      工交管人員指揮前進，實為避免緊急危難而出於不得已之
      行為，非故意違反規定，貴院於實務上應給予明察審酌之
      空間，不應與一般違規混為一談。
（四）抗告人認為罰單之送達方式有所瑕疵，案發時抗告人雖極
      力與執勤員警說明有前述情況，惟值勤員警執意認為施工
      交維人員不具指揮交通之法定權利，可以不聽從其指揮為
      由，不接受抗告人之說明，在抗告人亦說明無法接受違規
      事實所以簽不下去時，值勤員警在未說明應到案時間及到
      案地點並記明事由與告知事項下，僅言明我還是有辦法治
      你等語即先行騎車離開，而非裁定書所言抗告人未簽名即
      先行離開，此與事實顯有不符，倘執勤員警當時明確告知
      應到案時間及處所與可能衍生權利上之損害，自不會發生
      抗告人在不明究理情形下遭警察惡整，並予以加倍罰鍰
      4,500元之情事，是以抗告人認為罰單送達於法未合，不
      生送達之效。故本案依法對該裁定提起抗告，請將原裁定
      廢棄，更為合法之裁定云云。
二、原處分意旨略以：抗告人即受處分人即異議人甲○○於民國
    98年6月12日下午1時許，騎乘車牌號碼MFV-683號重型機車
    沿台北縣新泰路往泰山方向直行，因「駕車行經有燈光號誌
    管制之交岔路口闖紅燈」，為台北縣政府警察局新莊分局員
    警擘開北縣警交大字第C00000000號舉發通知單舉發。嗣經
    原處分機關依道路交通管理處罰條例第53條第1項、第63條
    第1項第3款之規定，裁處受處分人罰鍰新臺幣（下同）4,50
    0元，並記違規點數3點。
三、聲明異議理由略以：抗告人騎乘機車沿台北縣新莊市○○路
    往泰山方向，行經502巷路口時，恰遇違規路段工程施工單
    位進行吊樑工作，封閉往泰山方向車道，路口施工單位指揮
    人員為免大吊車迴轉半徑過大對路旁用車人造成危險，指揮
    人員以指揮棒示意抗告人離開，抗告人才將機車往前駛離，
    遂遭警員攔停，抗告人向警員解釋闖紅燈係因施工人員疏散
    ，非有意闖紅燈並表示無法簽認紅單，惟警員未告知抗告人
    到案時間及處所即開單離去，且監理單位從未告知抗告人繳
    抗款期限，故抗告人在完全不知情之下遭裁處加重之罰鍰，
    為此爰依法聲明異議，請求撤銷原處分云云。
四、按「汽車駕駛人，行經有燈光號誌管制之交岔路口闖紅燈者
    ，處新臺幣1，800元以上5，400百元以下罰鍰。」、「汽車
    駕駛人有下列各款所列條款之一者，除依原條款處罰鍰外，
    並予記點：三、有第43條、第53條或第54條情形之一者，各
    記違規點數3點。」，道路交通管理處罰條例第53條第1項、
    第63條第1項第3款分別定有明文。
五、本院查：
（一）本件抗告人即異議人甲○○確有於98年6月12日下午1時許
      ，騎乘車號MFV-68 3號重型機車，沿新泰路往泰山方向直
      行之事實，為抗告人所不爭執。又證人即本件舉發之員警
      鄭偉中於原審法院訊問時具結證稱略以：「（問：當時舉
      發情形為何？）當時異議人是在新莊市○○○路502巷巷
      口闖紅燈，異議人行進方向是由新莊往泰山方向，該路口
      的號誌是泰山往新莊為綠燈時，有一段時間對向是紅燈，
      以供泰山往新莊方向的左轉，當時異議人的確是由新莊往
      泰山方向闖紅燈，且該處沒有施工，亦無異議人所述有擺
      設交通錐。」、「（問：是否有吊車在現場？）沒有。」
      、「（問：案發路口是你平常巡邏會經過的地方嗎？）是
      的。」、「（問：依照異議人所提出他9月多去拍的照片
      ，照片中有一個工地，是否知道何時開始施工？）該處有
      施工的狀態，但是當天我們去巡邏時，並無如異議人所述
      的吊車在現場，倘若如異議人所述，是為了怕吊車迴轉而
      闖紅燈，但是當天停車格不只異議人一輛車，為何只有異
      議人闖紅燈。」等語。按證人鄭偉中就本件舉發之經過情
      節，陳述具體明確，所述舉發過程連續不中斷，且卷內並
      無任何證據足資證明證人鄭偉中有何捏造事實違法取締之
      不法情事。
（二）按，交通警員掣單舉發違反道路交通管理處罰條例所列之
      違規事實，本質上為行政處分，係公務員基於職務上權力
      ，依法就特定之具體事件所為具公法上效果之單方行政行
      為，基於公務員為公法上行為具有公信力之原則，該行政
      處分當可被推定為有效，其據以依法處分之事實亦應認定
      為正確無誤。另依道路交通管理處罰條例科處行政罰事件
      規定，依據公法爭議之舉證責任分配法則，固應先由行政
      機關履踐相關正當法律程序，以及人民應受處罰之客觀違
      反法令行為，負證明之責，惟行政機關對於前開應為舉證
      事項，非不得以執行查察取締勤務人員，依據調查人證之
      程序，使就親歷事實提供不可替代之證明方法，尤於當場
      舉發而非以科學儀器採證之交通違規事件，鑑於交通違規
      事實往往驟然而現，稍縱即逝，若一律要求舉發員警不分
      違規情節，均必須預留證據，俾便事後提出供法院審酌，
      除有現實技術可行性之困難外，勢將大幅提高交通管理之
      行政成本，並嚴重削弱道路交通管理之行政效能，此應非
      立法者制定道路交通管理法規之本意。
（三）查，本件證人鄭偉中係執法人員，與抗告人既素不相識，
      且無任何關係或宿怨仇隙，衡情應無在執行交通勤務中，
      刻意捏造事實舉發素不相識、毫無冤仇之抗告人之必要；
      且其於負有具結義務並可能受刑法偽證罪處罰之情形下，
      仍於法庭為前揭證言，其證言之憑信性應可獲得擔保。再
      者，警員取締交通違規行為，本與民眾立於潛在之對立關
      係，為避免引發民怨或爭議，而影響自身勤務之執行及警
      方執法之威信，衡情應會謹慎將事，在得以確定民眾違規
      事實之前提下，始予掣單舉發，故該證人之證述，應足以
      作為認定受處分人違規事實之依據。再者，執行查察取締
      勤務之人員，以其親身經歷之舉發過程，於法院具結後以
      證人身分接受訊問，而就行為人違規事實加以證述，法院
      於衡量審酌其證詞之證明力高低後，採其證言作為認定判
      斷之基礎，自非法所不許，是本件員警鄭偉中之前開證詞
      ，自得採為定認定抗告人有無違規之論據。
（四）本件抗告人之抗告意旨雖辯稱：值勤員警在未說明應到案
      時間及到案地點並記明事由與告知事項下，僅言明其還是
      有辦法治你等語即先行騎車離開，而非裁定書所言抗告人
      未簽名即離去云云，在原審訊問時復辯稱：原處分機關未
      通知到案前即加倍罰鍰等詞；惟按行為人有違反道路交通
      管理處罰條例之情形者，應填製舉發違反道路交通管理事
      件通知單，並於被通知人欄予以勾記；當場舉發者，如被
      查獲之駕駛人為受處分人，應將該通知單填記後交付該行
      為人簽名或蓋章收受之，拒絕簽章者，並記明其事由，視
      為已收受，此經違反道路交通管理事件統一裁罰基準及處
      理細則第11條第1項第1款定有明文。查，本件前揭舉發通
      知單，因抗告人當場拒絕簽收，而經舉發員警將此事由記
      載於通知單上，而抗告人既於聲明異議狀自承未在舉發通
      知單上簽名即離開，且舉發員警亦告知其有權利不簽收但
      可能損及權利等語，則該舉發通知單視為抗告人已經收受
      ，且核抗告人於遭員警舉發時，即已知悉有此情事存在，
      其相關申訴權利或得以繳納最低金額罰鍰結案之利益，均
      未受到限制，是抗告人此部分辯解，並不足執為有利之認
      定。
（五）抗告意旨雖又陳稱：本案員警取締之地點確有施工情形，
      且抗告人確信98年6月12日下午1時許，該取締地點確有吊
      車在施工無誤；原處分認為依道路交通管理處罰條例規定
      ，於道路上僅有警察及義交人員有權指揮交通，其餘人等
      於道路所為之指揮行為皆可不予理會，自不生法律效力，
      抗告人認為仍有審酌空間；抗告人於此案中因聽由施工交
      維人員指揮示意離開現場，縱然當時為紅燈狀態，因道路
      已由交通錐分道隔離，抗告人直行方向無法順利通行，需
      繞道吊車旁之導引交通錐通過，故施工時交通號誌之變換
      模式自不能完全依平常時期管控，除應遵守號誌而行，施
      工人員之交管指揮仍應予以參考，抗告人為閃避施工時可
      能突發之意外狀況，聽從施工交管人員指揮前進，實為避
      免緊急危難而出於不得已之行為，非故意違反規定，不應
      與一般違規混為一談云云；惟查：證人鄭偉中在原審訊問
      時業已結證：「（問：是否有吊車在現場？）沒有。」、
      「（問：依照異議人所提出他9月多去拍的照片，照片中
      有一個工地，是否知道何時開始施工？）該處有施工的狀
      態，但是當天我們去巡邏時，並無如異議人所述的吊車在
      現場，倘若如異議人所述，是為了怕吊車迴轉而闖紅燈，
      但是當天停車格不只異議人一輛車，為何只有異議人闖紅
      燈。」等語在卷，如前所述，抗告人復未能提出具體之證
      據以資證明當時確有吊車在施工、其行車路線確為吊車施
      工所阻，以及該工地確有施工交維人員在指揮，並示意其
      離開現場之事實，徒憑其片面之詞，自不能為其有利之證
      明。
六、綜上所述，本件抗告人確有前揭時、地闖紅燈之違規行為，
    已如前述，且抗告人已逾越應到案期限60日以上，原處分機
    關依道路交通管理處罰條例第53條第1項、第63條第1項第3
    款及違反道路交通管理事件統一裁罰基準表規定，對抗告人
    裁處最高額罰鍰4,500元，並記違規點數3點之處分，原審並
    就其異議之聲明，以聲明異議無理由，而為駁回之裁定，經
    核其認事用法均無不合。本件抗告人之抗告意旨據前開理由
    ，指摘原裁定不當，為無理由，應予駁回。
七、據上論結，應依道路交通案件處理辦法第26條，刑事訴訟法
    第412條，裁定如主文。
中    華    民    國    99    年    2     月    26    日
            刑事第十六庭審判長法  官  陳晴教
                              法  官  王敏慧
                              法  官  許增男
以上正本證明與原本無異。
不得再抗告。
                              書記官  廖麗蓮
中    華    民    國    99    年    3     月    1     日

司法院資訊處製作；財團法人民間司法改革基金會備份。
